臺灣高等法院民事判決　九十二年度上字第三五五號
　　上　訴　人　　上嫺有限公司
　　法定代理人　　高慧敏
　　被 上訴 人　　國興保全股份有限公司
　　法定代理人　　莊永熹
　　訴訟代理人　　曾劍虹律師
　　被 上訴 人　　婁明哲即瑞克企業社
右當事人間請求損害賠償事件，上訴人對於中華民國九十二年三月七日台灣台北地方
法院九十一年度訴字第一五九○號第一審判決提起上訴，本院於九十三年十月五日辯
論終結，判決如左：
    主    文
上訴駁回。
第二審訴訟費用由上訴人負擔。
    事    實
甲、上訴人方面：
一、聲明：
  (一)原判決廢棄。
  (二)被上訴人應連帶給付上訴人新台幣（以下同）三百二十九萬九千五百九十六元及
    自起訴狀繕本送達之翌日起至清償日止，按年利率百分之五計算之利息。
  (三)上訴人願供擔保請准宣告假執行。
二、陳述：除與原判決記載相同者，茲引用之外，補稱：
  (一)本件火警發生於凌晨四時二十分左右，經台北市政府消防局鑑定結果認定起火點
    為電磁爐下方，而起火當時非營業時間，顯係在無人狀態下任令電磁爐持續加熱
    所致。則被上訴人婁明哲即瑞克企業社所經營之皇家咖啡，深夜打烊後未關閉電
    磁爐之電源，致熱燒穿下方木板隔間之電源線，引起火災，顯然欠缺一般人應有
    之注意，其對於損害之發生即應負重大過失之責任。
  (二)留駐服務契約書第四條第三款前段所謂「意外事故」，當然包括火災，又被上訴
    人國興保全公司最主要之業務項目乃係防火、防災，則被上訴人國興公司應防止
    火災之發生與損害之擴大。該公司既然二十四小時派駐人員於商場內，即應隨時
    保持警戒，始能在意外事故發生或發現盜賊侵入或暴行發生，即報告警察機關並
    予監視，設法阻撓或減輕災害之擴大。但發生火災時，商場門外之第三人早已發
    覺火災而報警，惟有被上訴人國興保全公司派駐商場內之人員竟茫然無知，未依
    兩造簽訂之協議事項「金華百貨點哨特別守則（南四425 ）」之規定，於發生火
    災時立即通報一一九或一一○或立即通報其總公司管制中心等，致商場內自動灑
    水器灑下大量水以遏止火災發生達八十一分鐘之久，顯見其根本欠缺一般人應有
    之注意，對於損害之擴大自應負重大過失責任。
  (三)系爭留駐服務契約書乃是被上訴人國興保全股份有限公司製作之定型化契約，其
    限制損害賠償額之條款約定免除超過限額部分之損害賠償責任，惟本件被上訴人
    對於損害之發生與擴大有重大過失，故約定損害賠償最高限額在本件即無適用之
    餘地。縱認本件應有約定損害賠償最高限額之適用，但其約定之損害賠償最高限
    額僅為二十一萬六千元，與實際造成之損害差距懸殊，應酌予調整。
  (四)又該商場因曾火災、浸水，雖未全面停止營業，但已減少部分賣場區域，並被列
    為公共安全有重大顧慮場所，影響上訴人公司之信譽及形象，阻卻顧客上門消費
    意願，則上訴人營業額減少，確因本件火災事故所引起，自不容上訴人空言否認
    火災事故與營業額減少之因果關係。
三、證據：除援用第一審所提證據外，補提台北市消防局函影本、北院證人邱德榮證
    詞筆錄影本、台鐵覆北院民庭星股函影本、Ｇ+2商業層點交照片列冊為證，並聲
    請訊問證人簡林輝、簡美玉。
乙、被上訴人國興保全股份有限公司方面：
一、聲明：駁回上訴。
二、陳述：濃煙是火被灑水器灑水所產生的，並不是火災發生產生的，灑水頭正好在
    起火點的正上方，因為納利水災的關係，所有的電梯均修理，台鐵管理局並未向
    上訴人請求賠償，且系爭電扶梯因火災自動灑水系統未能適時關閉，乃因台鐵控
    管疏失所致，並非因發生火災所致，其不能向上訴人求償。且上訴人所謂台鐵管
    理局求償損失實際尚未發生，縱認台鐵管理局將來會向上訴人求償，惟該等費用
    是否可歸責上訴人及上訴人應負擔若干比例均有疑問，上訴人對其所受損害之金
    額，均無法確定，其訴請被上訴人賠償其損失，並無理由。
三、證據：援用第一審所提證據。
丙、被上訴人婁哲明即瑞克企業社方面：
一、聲明：上訴駁回。
二、陳述：皇家咖啡的吧台配線與冰箱的配線係同一條，係裝潢時裝潢的工人作的，
    那條線常跳電，已有更換過，我們插座上的接頭都有拿掉，不是電磁爐燃燒，而
    是電源配線通電狀態燃燒，
三、證據：援用第一審所提證據。
    理    由
一、本件上訴人起訴主張：上訴人係台北市路○○○路三號二樓台北火車站二樓金華
    百貨之經營者，被上訴人國興保全公司與上訴人簽訂有保全契約，負有維護台北
    火車站二樓金華百貨營業場所安全之責，而婁明哲即瑞克企業社與上訴人訂有租
    賃契約，在金華百貨場所中承租攤位販賣熱飲，詎九十年八月二十日凌晨四時二
    十分許，婁明哲所承租之攤位即皇家咖啡攤位因使用電器不當致電線走火，因產
    生高溫致週遭建材開始燃燒並冒出濃煙，國興保全公司派駐現場之保全人員竟未
    發覺上情，任令濃煙竄起，幸因自動洒水系統偵測到濃煙而自動洒水撲滅火災，
    惟因被上訴人等人之疏失及反應過慢，以致於自動洒水系統所灑下之消防水流入
    地下層，損害二部電扶梯（包括一樓至二樓、及一樓至地下室）之運作，無法使
    用，造成修理電梯費用五十九萬零一百零七元之損失及上訴人就金華百貨權利金
    減少二百六十七萬九千四百八十九元之損失，為此訴請被上訴人連帶賠償三百二
    十九萬九千五百九十六元等語。
二、被上訴人婁明哲即瑞克企業社則以：當日洒水系統係由台北火車站站務人員操控
    ，非其所能左右，又有關金華百貨二樓夜間安全維護工作，係由國興保全公司負
    責，當夜火災之發生，固係由其所經營之攤位即皇家咖啡電線走火引致，然該火
    災在冒出濃煙之初期即遭自動洒水系統撲滅，除攤位週遭有水之外，其餘地區並
    無任何損害，況四周攤位於當日拖乾水漬後即開始營業，並無影響，上訴人將當
    月份之業務量減少責任歸咎於瑞克企業社，並無理由等語，資為抗辯。
三、被上訴人國興保全公司則以：該公司派駐現場人員均按時巡視系爭營業場所，是
    夜保全人員巡經起火地點即皇家咖啡攤位時尚無異樣，而事發時，現場保全人員
    已巡視至其他處所，無法及時發現，惟該公司保全人員於警示訊號響起及消防人
    員到達後已全力配合救火，執行勤務並無過失，然因自動洒水系統持續洒水，致
    該攤位週週遭水浸濕，且有二部電扶梯停止運作，但洒水系統係由台北火車站站
    務人員控制，非國興保全公司人員可得操控，此部份損失不應由國興保全公司負
    責等語，資為抗辯。
四、上訴人主張其乃台北火車站二樓金華百貨之經營者，與被上訴人國興保全公司間
    就台北火車站二樓金華百貨營業場所簽訂有留駐服務契約書，約定由國興保全公
    司負責金華百貨之安全維護工作。而被上訴人婁明哲即瑞克企業社係承租金華百
    貨賣場中攤位經營皇家咖啡，上訴人與被上訴人國興保全公司及婁明哲即瑞克企
    業社間各有契約關係。而被上訴人婁明哲即瑞克企業社所承租金華百貨賣場之攤
    位，於九十年八月二十日凌晨四時二十分左右發生火警等事實，並提出上訴人與
    被上訴人國興保全公司之留駐服務契約書影本、上訴人與被上訴人瑞克企業即婁
    明哲之經營合約書影本各一紙為證（見原審卷第二十二頁至二十九頁），且為被
    上訴人所不爭執，堪信為真實。
五、本件上訴人主張九十年八月二十日凌晨四時二十分許發生之火警，係因被上訴人
    婁明哲即瑞克企業社用電不慎致引起火災，及被上訴人國興保全公司當日派駐之
    保全人員未能依約按時巡邏，及早發現異狀而避免進一步之損害，導致金華百貨
    公司南邊二部電梯（包括一樓至樓及一樓至地下室）浸水損壞，致使顧客不願步
    行上樓消費，造成金華百貨營業額減少而上訴人遭受權利金之損失及電梯修理費
    之損失等語，被上訴人則以前揭情詞置辯。經查：
  (一)本件火災發生之原因，依台北市政府消防局火災調查報告所載：1.以據現場勘查
    結果，電磁爐下方木板隔間為最先起火處。起火處經清理後，除部分電源插座及
    電源配線外未發現有可疑殘留物，且關係人林依芳並無抽煙之習慣，故研判人為
    縱火或不慎遺留火種之可能性較小。2.現場起火處經清理後，其電源配線經檢視
    後發現有短路熔痕及熔珠等，現場經排除以上之起火原因外，並無其他起火因素
    ，故綜合研判以該址之電源配線因故短路致起火燃燒之可能性較大。至於該次火
    災燃燒後狀況為：(一)現場僅台北車站二樓金華百貨皇家咖啡店部分物品受燒損外
    ，其火流並未波及其他店家或建築物等。(二)現場咖啡店除電磁爐下方木板隔間受
    燒穿外，其餘裝潢格局及擺設物品均保持完好，該處發現有電源配線插座及其斷
    落之電源配線，該電源線經檢視後發現有短路熔痕及少許熔珠等，並有現場照片
    十二張可稽（參閱台北市政府消防局火災原因調查報告書附於原法院卷第七十二
    頁至九十二頁）。又證人即國興保全公司員工邱德榮於原審到庭證稱：「．．
    ．消防人員有將水管拉進來，但是因為起火點已經沒有火了，所以消防人員也沒
    有灑水灌救。」（見原審卷第一五三頁），是綜合上開調查報告書及證人之證詞
    ，可知當日火警範圍僅在被上訴人婁明哲即瑞克企業社所經營之皇家咖啡店內，
    而燒毀之物品僅及於該店內電磁爐及爐具下方之木板隔間受燒穿外，其餘裝潢格
    局及擺設物品均保持完好，除此之外，並未波及其他店家，其於商家並無任何損
    害，而火勢係在消防人員灌救之前即經現場之自動灑水系統撲滅。
  (二)上訴人主張金華百貨二樓南邊二部電梯（含一樓至至樓及一樓至地下室）因大量
    消防水侵入機件而故障，無法運作，修理費用為五十九萬零一百零七元，被上訴
    人應連帶賠償云云，經查系爭故障電梯為台灣鐵路管理局所有，修理費為五十九
    萬零一百零七元，已由台灣鐵路管理局支付予維修廠商，固據台灣鐵路管理局餐
    飲服務所主任曾慶祥及維修電梯之新企科技服務公司職員俞國龍證述屬實，見本
    院卷第六十六頁、一八０一八一頁），惟上訴人迄未向台灣鐵路管理局賠償上開
    費用，是上訴人所稱之修理費損害，實際上尚未發生。縱認台灣鐵路管理局未來
    將會向上訴人求償，然該等費用是否屬可歸責於上訴人，以及上訴人應負擔若干
    比例，均屬未定，上訴人對於其所受損害之金額，顯均無法確定。又此次火災雖
    發生於瑞克企業社所經營之皇家咖啡店內，而燒毀之物品僅及於該店內電磁爐及
    爐具下方之木板隔間受燒穿外，其餘裝潢格局及擺設物品均保持完好，除此之外
    ，並未波及其他店家，而火災依上訴人所稱係在當日清晨四時二十四分左右發生
    ，至四時五十分許即消滅，惟灑水系統，仍繼續灑水至上午八時許，灑水系統係
    由鐵路局人員控制，其他任何人均不能控制灑水設備，斯時上訴人曾向鐵路局反
    映，然為何鐵路局人員未及時關閉，如果當時鐵路局人員接獲上訴人公司人員通
    知，即關閉灑水設備，亦不會造成淹水等語（見原審卷第二三二頁、第二五九頁
    、本院卷二第二十三頁），是倘如上訴人所述，系爭自動灑水系統係由台灣鐵路
    局人員始得控制，上訴人無法操控，且火災發生當日上訴人亦曾通知台鐵人員關
    閉自動灑水系統，惟台灣鐵路局人員並未立即關閉，則此種因滅火所使用之水浸
    濕電扶梯機械設備之損害，是否台灣鐵路局亦有可歸責，又台灣鐵路管理局餐飲
    服務所主任曾慶祥亦證述，自動灑水系統，可自動灑水，但無法自動關閉（見本
    院卷第六五頁），足見台灣鐵路局所謂之上開損害，其責任歸屬既尚有未明，上
    訴人對於所受修理費之損害亦未確定，且上訴人截至目前為止，亦尚未因系爭火
    災而實際賠償台灣鐵路局，則上訴人主張不用負擔台灣鐵路局賠償損害，則上訴
    人之損害尚屬不能證明，其主張被上訴人應連帶賠償上訴人所受之修理費損害云
    云，尚屬無據。
  (三)上訴人主張因系爭火災發生，致台北火車站南邊自一樓往二樓之電扶梯故障無法
    運轉，致使顧客不願步行上樓消費，造成金華百貨營業額減少而遭受權利金之損
    失：九十年八月份之營業損失：金華百貨營業區於八十九年八月份營業額為四千
    六百零六萬九千五百八十二元，九十年八月之營業額則為二千九百四十四萬三千
    三百八十五元，二者相差達一千六百六十二萬五千九百九十七元，依上訴人與金
    華百貨店家所訂合約，上訴人可依各店家營業額之百分之二二．五收取權利金，
    再依九十年八月份因電扶梯無法使用之日數（十天）比例調整，上訴人於九十年
    八月份所受之權利金損失為一百二十四萬六千九百五十元（16,625,997×22.5%
    ）。九十年九月份之營業損失：金華百貨營業區八十九年九月一日至九月十五日
    之營業額為一千八百十二萬七千四百八十七元，九十年九月一日至九月十五日之
    營業額則降為一千一百七十六萬零六百四十六元，相差達六百三十六萬六千八百
    四十一元，按上訴人依約可收取其中百分之二二．五權利金，上訴人於九十年九
    月份之權利金損失為一百四十三萬二千五百三十九元（6,366,841×22.5%），被
    上訴人應連帶賠償云云，為被上訴人所否認。經查：
　　此次系爭火災面積非常小，且僅及於被上訴人婁明哲所經營知皇家咖啡攤位中之
    電磁爐　及爐具下方之木板隔間，對其他商家均無損失，亦均得營業，因此其餘
    商家均照常營業，此亦有前開台北市消防局火災調查報告可稽，為兩造所不爭執
    ，上訴人亦未主張及舉證有何商家因南邊二部電梯故障，致遭受何種營業損失，
    而有向上訴人或被上訴人瑞克企業社求償之情形。系爭停止運作之電扶梯，於靜
    止時則成為一般樓梯，此外，緊鄰電扶梯旁亦有通往一、二樓之水泥樓梯，另一
    、二樓間之電扶梯除南邊二具之外，北側尚有二具均能正常運作，而且一樓往二
    樓一共有八座寬敞的水泥樓梯，即位於可知自台北火車站一樓通往二樓之管道仍
    多，且暢通方便，有金華百貨防空避難圖及照片十九張（附於原審卷第三０六頁
    及第二四五頁至二四九頁）可稽，上訴人指稱因南邊之二具電扶梯無法正常運作
    致影響顧客上至二樓消費之意願，造成商家營業額之減少，致其權利金受損，不
    惟未見客觀科學之證據資料，其有關電扶梯與營業額間之關聯性亦無證據可資證
    明，又任何營業場所欲增加營業額者，尚非只需廣闢電扶梯即可竟功。又上訴人
    所指稱之二樓百貨區營業額，其中有多少係由電扶梯所促成，又由電扶梯所促成
    之業績中，四部電扶梯各別之促成額各為多少？又電扶梯當成一般樓梯使用後，
    尚有多少顧客使用？是否如此即可認為係因電扶梯無法正常運作所致？凡此均未
    見上訴人提出確切證據以資證明，其因此即推論所有業績之差額均係因減少此二
    部電扶梯所致云云，尚屬無據。況近年來整體經濟情勢每下愈況，上訴人又如何
    得以認為以前一年之同期營業額得作為九十年火災發生後之比較基準？又縱然得
    以前一年同期之營業額作為比較基準，其中更應加入物價波動、薪資結構變化、
    國民消費能力之增減等各項因素。上訴人僅以二部電扶梯無法正常運作，認為其
    營業額之減少即係因此所致，而並未就其間之因果關係，舉證證明，尚不足採。
五、綜上所述，上訴人不能證明受有電梯修復費用之損害，又電梯故障損壞與金華百
    貨之權利金減少之間不能證明有因果關係，從而，上訴人請求被上訴人連帶賠償
    上訴人之損害，為無理由，不應准許。原審為上訴人敗訴之判決，及駁回其假執
    行之聲請，並無不合。上訴意旨指摘原判決不當，求予廢棄改判，為無理由，應
    予駁回。
六、兩造其餘之攻擊及防禦方法，於本件判決結果並無影響，爰不一一論述，附此敘
    明。
七、據上論結，本件上訴為無理由，依民事訴訟法第四百四十九條第一項、第七十八
    條，判決如主文。
中　　　華　　　民　　　國　　九十三　　年　　　十　　　月　　 十九 　　日
                                臺灣高等法院第四庭
　　　　　　　　　　　　　　  　　　　審判長法  官　林  敬  修
　　　　　　　　　　　　　　　　　　　　　　法  官　藍  文  祥
　　　　　　　　　　　　　　　　　　　　　　法  官　游  婷  麟
正本係照原本作成。
如不服本判決，應於收受送達後二十日內向本院提出上訴書狀，其未表明上訴理由者
，應於提出上訴後二十日內向本院補提理由書狀（均須按他造當事人之人數附繕本）
上訴時應提出委任律師或具有律師資格之人之委任狀；委任有律師資格者，另應附具
律師資格證書及釋明委任人與受任人有民事訴訟法第四百六十六條之一第一項但書或
第二項（詳附註）所定關係之釋明文書影本。
中　　　華　　　民　　　國　　九十三　　年　　　十　　　月　　 十九 　　日
　　　　　　　　　　　　　　　　　　　　　　書記官  林  初  枝
附註：
民事訴訟法第四百六十六條之一（第一項、第二項）：
對於第二審判決上訴，上訴人應委任律師為訴訟代理人。但上訴人或其他法定代理人
具有律師資格者，不在此限。
上訴人之配偶、三親等內之血親、二親等內之姻親，或上訴人為法人、中央或地方機
關時，其所屬專任人員具有律師資格並經法院認為適當者，亦得為第三審訴訟代理人
。
